【裁判字號】    98,訴,2060
【裁判日期】    990226
【裁判案由】    確認股東關係存在  等
【裁判全文】
臺灣高雄地方法院民事判決              98年度訴字第2060號
原      告  乙○○
訴訟代理人  林石猛律師
            張碧華律師
            吳惠娟律師
被      告  福光工業股份有限公司
法定代理人  甲○○○
訴訟代理人  鍾義律師
上列當事人間確認股東關係存在等事件，經本院於民國99年2 月
8 日言詞辯論終結，判決如下：
    主      文
確認原告對被告之股東權存在，及原告之股份數為總股份數（六
千股）之五十分之三。
原告其餘之訴駁回。
訴訟費用由被告負擔十分之三，餘由原告負擔。
    事實及理由
一、原告主張：被告於民國63年9 月10日設立登記時，股東為訴
    外人即伊先父蕭文進、伊先母蕭林素英、蕭昭男（伊胞兄，
    已歿）、蕭睦男、蕭啟洲、蕭照東、蕭適嘉及伊，除蕭林素
    英持有股數為160 股外，其餘股東均為120 股。伊自被告成
    立後，即擔任廠長從未退股，詎於88年4 月23日，在伊不知
    情下，由被告當時法定代理人蕭昭男代表被告向經濟部商業
    司申辦變更登記，將伊自股東名冊內除名，進而否認伊之股
    東身份，致原告法律上地位有受侵害之危險，為此，提起本
    件訴訟，並聲明：確認原告對被告之股東權存在，且股份數
    為總股份數之1/7 。
二、被告則以：伊原為蕭文進、蕭林素英於63年間所成立之小型
    家族加工廠，後改成立公司，嗣蕭文進死亡後，伊改組由蕭
    林素英、蕭昭男、蕭睦男、蕭啟洲、蕭照東、蕭適嘉及原告
    等擔任股東，由蕭林素英擔任董事長，若伊獲利，則以上開
    股東名義存於銀行。後於88年3 月10日蕭林素英死亡，蕭昭
    男等人乃商議拆股，繼於同年3 月11日、4 月11日發放股金
    新臺幣（下同）450,000 元及311,108 元予上開股東完畢，
    惟因蕭昭男、蕭照東及蕭照輝等人不忍父親手創公司湮沒，
    遂重新出資，並邀集姻親等人擔任股東，於88年4 月20日改
    組，原告既已退股，已喪失股東身分等語，資為抗辯。並聲
    明：原告之訴駁回。
三、兩造不爭執之事項：
  (一)原告於63年8 月設立登記時，即擔任被告股東，嗣於88年4
    月始自股東名冊除名。
  (二)原告於蕭林素英死亡後，分別領取450,000 元及311,108 元
    。
四、本件之爭點：
  (一)原告是否有受確認判決之法律上利益？
  (二)兩造間之股東關係是否存在？
五、原告是否有受確認判決之法律上利益？
    按「確認之訴非原告有即受確認判決之法律上利益者，不得
    提起。所謂即受確認判決之法律上利益，係指法律關係之存
    否不明確，原告主觀上認其在法律上之地位有不妥之狀態存
    在，且此種不妥之狀態，能以確認判決將之除去者而言，若
    縱經法院判決確認，亦不能除去其不妥之狀態者，即難認有
    即受確認判決之法律上利益。」，最高法院52年度台上字第
    1240號著有判例可資參照。經查：被告以原告業已領取退股
    金而否認原告之股東身分，並將原告自股東名冊內除名，業
    如前述，並要求原告就未曾在被告任職乙事為切結，此有切
    結書乙份附卷可稽（見本院卷第8 頁），則原告因被告將其
    自股東名冊除名，致其無法享有因原有股東身分所生之股東
    權益（分配盈餘、股利等），使其在私法上之地位有受侵害
    之危險，故原告請求確認股東權存在之訴，自有即受確認判
    決之法律上利益。
六、兩造間之股東關係是否存在？
  (一)按股份有限公司並無退股制度，股東如欲收回投資，可依公
    司法第163 條規定以轉讓其股份為方法。公司法第65條關於
    無限公司股東申請退股之規定，於股份有限公司不得準用之
    。次按「股份有限公司，有左列情事之一者，應予解散：…
    三、股東會為解散之決議。…」、「股東會對於公司解散、
    合併或分割之決議，應有代表已發行股份總數三分之二以上
    股東之出席，以出席股東表決權過半數之同意行之…公司解
    散時，除破產外，董事會應即將解散之要旨，通知各股東，
    其有發行無記名股票者，並應公告之。」，公司法第315 條
    第1 項第5 款、第316 條第1 、4 項分別定有明文。
  (二)被告公司辯稱：蕭林素英死亡後，蕭昭男及原告等7 名兄弟
    （均為被告股東）即商議拆股預作解散之準備，乃結算公司
    資產及尚存各股東名下帳戶內之存款，先後按股東人數均分
    發放450,000 元、311,108 元之退股金予各股東，嗣因蕭昭
    男、蕭照東及蕭照輝等人不忍父親手創公司湮沒，遂重新出
    資，並邀集姻親等人擔任股東，乃於88年4 月20日進行改組
    ，原告既已退股，已喪失股東身分云云，並提出被告公司88
    年4 月20日股東臨時會議記錄及董事會議事錄為證（見本院
    卷第66-68 頁），而原告確已先後收受上開款項，業如前述
    ，惟否認該等款項係退股金而主張係分配蕭林素英之遺產且
    未曾參加上開股東臨時會等語。經查，本件被告公司組織為
    股份有限公司，依上開說明，被告公司股東之一之原告若欲
    收回其投資，僅得將其股份轉讓予他人，而無退股可言，被
    告辯以該等款項係退股金云云，於法洵有未合。又上開款項
    係由蕭林素英及其餘股東帳戶內領出後，由原告及其他兄弟
    即其餘股東共7 人均分，此為兩造所不爭執，而依被告公司
    於84年11月間之股東名冊所示（即被告公司於88年4 月間將
    原告自股東名冊除名前一次之股東名冊，見本院卷第48頁）
    ，被告公司股數共為6,000 股，其中蕭林素英持有1,080 股
    ，蕭昭男、蕭啟洲、蕭照東、蕭照輝各持有960 股，原告與
    蕭睦男、蕭適嘉各持有360 股，準此而論，縱認被告公司包
    括原告在內之所有股東於88年間有改組之合意，即由改組前
    之7 名股東共同將所持股份轉讓蕭昭男、蕭照東、蕭照輝或
    其他姻親，斯時被告公司股東名冊所列原股東各持有之股數
    既有不同，則其等收回之投資款亦應依股數計算而有不同，
    而非按股東人數（原告及其他兄弟共7 人）予以均分。又縱
    認被告公司於88年間有解散之意，被告公司之董事會應將解
    散之要旨通知各股東，其股東會亦應為解散之特別決議後，
    再經法定清算程序，若被告公司財產有賸餘始得分派，惟依
    上開股東臨時會會議記錄所示，該股東臨時會之討論事項為
    改選董事及監察人修改公司章程案，並無解散之決議；
    依上開董事會議事錄所示，該董事會之討論事項為互選董
    事長案解任總經理案解任經理案等，亦無將解散之意旨
    通知各股東。故尚難認原告先後所受領之上開款項係屬退股
    金或因轉讓股份所收回之投資款或經清算程序後之賸餘財產
    之分派款，而應以原告主張係屬蕭林素英遺產分配款，較符
    常情，尚堪採信。本件原告所受領之上開款項既非被告所稱
    之退股金，則原告請求確認對被告之股東權存在，洵屬有據
    。
  (三)原告雖主張其股份數為總股份數之1/7 等語，原告於被告公
    司將其自股東名冊除名前，其持有之股數依84年11月間之股
    東名冊為為全部股數6,000 股中之360 股，已如前述，是原
    告持有之股數為總股數之3/50，應堪認定。原告上開主張，
    並非可採。
七、從而，本件原告請求確認對被告之股東權存在，及原告持有
    之股數為總股數之3/50，為有理由，應予准許。逾此範圍外
    之請求，為無理由，應予駁回。
八、據上論結，本件原告之訴為一部有理由，一部無理由，依民
    事訴訟法第79條，判決如主文。
中    華    民    國    99    年    2     月    26    日
                    民事鳳山分庭法  官  何悅芳
正本係照原本作成。
如不服本判決，應於送達後20日內，向本院提出上訴狀並表明上
訴理由，如於本判決宣示後送達前提起上訴者，應於判決送達後
10日內補提上訴理由書（須附繕本）。
中    華    民    國    99    年    2     月    26    日
                                書記官  陳俐嫺

司法院資訊處製作；財團法人民間司法改革基金會備份。
